最高法院刑事判決　　　　　　九十四年度台上字第四七三七號
　　上 訴 人　台灣高等法院檢察署檢察官
　　被　　告　甲 ○ ○
　　　　　　　　　　　　弄5號.
　　　　　　　　　　　　號
　　　　　 　 丙 ○ ○
　　　　　　　　　　　　2號
　　　　　　　乙 ○ ○
　　　　　　　　　　　　巷2號.
上列上訴人因被告等偽造文書案件，不服台灣高等法院中華民國
九十三年四月二十二日第二審判決（九十三年度上訴字第一五二
號，起訴案號：台灣台北地方法院檢察署八十二年度偵字第二六
○五八、二六三一一、二八七七七號），提起上訴，本院判決如
下：
    主  文
原判決撤銷，發回台灣高等法院。
    理  由
本件原判決係以公訴意旨略稱：被告甲○○係設於台北市○○○
路二九○巷五十八之三號紘榮企業有限公司（下稱紘榮公司）負
責人，劉展飛（另案經判決確定）為其配偶，並為該公司之總經
理及設於同市○○路佳順地產股份有限公司（下稱佳順公司）之
實際負責人，渠等共同意圖為自己不法之所有，於民國七十七年
十月間起至八十年三月間止，購買如原判決附表所示之房地（購
買價格、地點、申貸金額及名義、日期等詳如附表所示），再偽
造與蘇松河之房屋買賣契約書提高買賣價格，及勾串不動產鑑定
人員陳安華（另案審結）出具不實之鑑定報告，由甲○○及與其
等同具有犯意聯絡之被告乙○○填寫不實之貸款申請書，以蔣東
征等人頭名義，持向台灣銀行羅東分行（下稱台銀羅東分行）、
台灣銀行松山分行（下稱台銀松山分行）、農民銀行台北分行（
下稱農銀台北分行）、前台灣省合作金庫三重支庫（下稱合庫三
重支庫）、前台灣省合作金庫北三重支庫（下稱合庫北三重支庫
）、土地銀行三重分行（下稱土銀三重分行）超額貸款，使該等
行庫經辦人員陷於錯誤而准予貸款，所貸得款項均由劉展飛、甲
○○集中使用，並伺機出售房屋償還貸款，如行情過低，則拒繳
貸款本息，任由行庫拍賣房地抵償貸款，計造成台銀羅東分行新
台幣（下同）一億七千一百二十五萬餘元、台銀松山分行三億三
千四百餘萬元、合庫北三重支庫一億六千六百餘萬元、合庫三重
支庫二億餘元、農銀台北分行一億二千餘萬元、土銀三重分行二
千八百餘萬元，共計十億餘元之催收款損失，並足生損害於蘇松
河及前開行庫﹔其間，被告丙○○基於幫助犯意，於七十七年間
起至八十年間止，由劉展飛夫婦利用購買台北市○○○路○段六
十五巷七號六、七樓、台北縣新莊市○○路二六四之二號四樓及
高雄市○○○路四九五號十樓之七與五○一號十樓之二房屋（購
買價格、地點、申貸金額及名義、日期等詳如原判決附表所示）
之機會，由劉展飛等偽造與蘇松河之房屋買賣契約書，虛偽提高
買賣價格及勾串不動產鑑定人員陳安華出具不實之鑑定報告，由
甲○○、乙○○以張棟華等人名義填寫不實之貸款申請書，以上
開所購買房屋為擔保，持向台銀羅東分行、合庫三重支庫及土銀
三重分行貸款，使該三行庫陷於錯誤，而將款項六百九十萬元、
七百二十萬元、二千萬元、七百七十五萬元、七百十六萬元貸予
劉展飛夫婦，劉展飛得款後再伺機出售房屋償還貸款，如行情過
低，則拒繳貸款本息，任由行庫拍賣抵償部分貸款，被告丙○○
等則從中取得二萬元至五萬元不等之利益。因認甲○○、乙○○
共同牽連涉犯刑法第二百十六條、第二百十條之行使偽造私文書
及第三百三十九條第一項詐欺取財罪，丙○○則涉有該二罪名之
幫助犯罪嫌云云。經審理結果，認為不能證明被告等三人犯罪，
第一審所為被告等無罪之判決，為無不合，予以維持，駁回檢察
官在第二審之上訴。固非無見。
惟查：(一)、原判決於理由內係以劉展飛所負責之佳順公司從事房
地買賣、徵求貸款申請人之過程及向銀行洽商貸款等事宜均由劉
某負責，乙○○並未參與劉展飛買賣房地及貸款之細節，所辯伊
僅係受劉展飛指示及提供之資料書寫八份不動產買賣契約書，未
參與房屋之買賣及向銀行貸款之事等語，尚非無據，渠既僅依劉
展飛之指示書寫不動產買賣契約書，至其內容之真實與否，非廖
女所得過問，且其上之「簽名」「蓋章」非廖女所為，廖女亦未
參與向銀行申貸款項，因而為對渠有利之認定（見原判決第七頁
）。然依乙○○於第一審調查時供稱台北縣新莊市○○路房屋向
銀行辦理抵押之買賣契約書係劉展飛要伊填寫，劉某拿謄好之契
約叫伊照抄一份，上面買賣雙方都已經寫好，叫伊照抄等語（見
一審第七卷第一一○頁），似徵渠對該買賣契約書上買賣雙方之
簽名係伊所書寫乙節，並不否認。原判決理由對該八份不動產買
賣契約書上買賣雙方之簽名、蓋章究係何人所為，未加說明，乃
認其非廖女所為，已嫌速斷，復對廖女上開坦認之供詞未說明不
足採之理由，亦嫌理由不備。(二)、丙○○於法務部調查局台北市
調查處（下稱台北市調處）調查時供稱劉展飛當初購得坐落台北
縣新莊市○○路房地後，曾要伊備齊相關資料分別向土地銀行永
和分行及仁愛分行申請貸款一億八千萬元，遭該二分行拒絕，劉
某乃自行與合庫北三重支庫洽妥，並委由乙○○代書偽造前開高
額之不動產買賣契約書，以便日後順利於該支庫超貸得一億八千
萬元，該貸款人頭蔣東征等八人僅親自在乙○○偽造之不動產買
賣契約書上簽名蓋章，並先後至銀行辦理對保及在相關貸款書表
上簽章，再由伊與廖女代填其餘內容，以完成對保手續等語，渠
於調查人員詢以「你既明知蔣東征等八人係人頭，且有偽造不動
產買賣契約情事，為何仍出面代填有關申貸資料向合庫北三重支
庫辦理貸款？」時，答稱當初劉展飛表示係為了順利超貸一億八
千萬元，才找人頭，並偽造契約辦理貸款，伊亦為公司營運著想
，才接受劉某指示代填相關資料，出面向合庫辦理貸款等語（見
二六三一一號偵卷第十四頁正、背面、第十六頁正、背面）。所
供倘若不虛，似徵該坐落台北縣新莊市○○路二六四之二號地下
一樓及一至七樓房地之相關不動產買賣契約書係乙○○所偽造，
丙○○亦明知而有與之持以行使向合庫北三重支庫申辦貸款情事
。此係不利於乙○○、丙○○二人之證據，基於公平正義之維護
，自有予以詳查必要，原審對之未加調查審酌是否與事實相符，
復未於判決內說明不採之理由，非惟證據調查職責未盡，抑且理
由不備。(三)、原判決理由係以劉展飛乃紘榮公司及佳順公司之實
際負責人，甲○○為紘榮公司登記掛名之負責人，該公司實際經
營者係劉展飛，其房地產買賣業務均由劉某一人接洽，其他人並
未參與，且甲○○亦未在佳順公司任職，僅係家庭主婦等情，已
經劉展飛於台北市調處調查、第一審調查及劉某被訴背信案件第
一審審理時供明在卷，因而為對甲○○有利之認定。然原判決理
由既認以陳建南、陳堯俊及江夢貞名義向台銀松山分行辦理貸款
，其個人小額貸款申請書上「申請人姓名」、「身分證統一編號
」、「出生日期」、「戶籍地址」等欄位之筆跡與甲○○於偵查
及第一審調查筆錄上簽名字跡，二者之大小、筆劃、筆順顯然相
同，乃認甲○○所稱陳建南、陳堯俊及江夢貞之台銀松山分行「
個人小額貸款申請書」上除上開欄位貸款人之基本資料部分係其
填寫外，其餘非其所填寫等語，堪予採信。則參以何俊清於第一
審調查時供稱係劉展飛、甲○○夫婦帶伊去銀行辦理貸款，陳安
華亦稱甲○○與劉展飛有委託伊鑑定不動產等語（見一審第三卷
第一六四頁背面、一審第一卷第九十四頁背面、第九十五頁），
似徵王女對於劉展飛向銀行貸款之事，應有相當程度之了解，並
參與其事。此由渠於台北市調處調查時供稱伊知道劉展飛係以人
頭戶向銀行貸款，並支付人頭戶人頭費；渠於偵查中且稱劉某以
人頭戶貸款，有些申請書係伊在家中依劉某指示所填載等語（見
二六○五八號偵卷第六十頁、第七十八頁），亦足證之。是原判
決理由徒以上情認王女僅係一家庭主婦，對於劉展飛向銀行超貸
之事，並未參與，而為對渠有利之認定，其理由論斷本身不無矛
盾，且與上開卷證不相符合，亦有證據上理由矛盾之違法。以上
，或係檢察官上訴意旨所指摘，或為本院得依職權調查之事項，
應認原判決有撤銷發回更審之原因。被告等三人被訴牽連犯詐欺
取財罪部分，雖屬不得上訴第三審之罪名，基於審判不可分原則
，仍應併予發回。
據上論結，應依刑事訴訟法第三百九十七條、第四百零一條，判
決如主文。
中　　華　　民　　國　九十四　年　　八　　月  三十一  日
                      最高法院刑事第九庭
                          審判長法官  張　淳　淙
                                法官  張　春　福
                                法官  呂　丹　玉
                                法官  洪　昌　宏
                                法官  蔡　彩　貞
      本件正本證明與原本無異
                                      書  記  官
中　　華　　民　　國　九十四　年　　九　　月　  七　　日
                                                   ｍ
